臺灣南投地方法院民事判決
111年度訴字第245號
原      告  財政部國有財產署中區分署

法定代理人  趙子賢  
訴訟代理人  林琦勝律師
            黃曉薇律師
被      告  翁榮民  
上列當事人間拆除地上物返還土地事件，本院於民國111年10月1
2日言詞辯論終結，茲判決如下：
    主  文
被告應將坐落於南投縣○○鄉○○○段○○○○地號土地上如附圖即南投
縣埔里地政事務所複丈日期民國一百一十一年八月二十六日土地
複丈成果圖所示地號三六四七、面積三五九０平方公尺之檳榔樹
及雜樹除去，並將前開土地返還原告。
被告應給付原告新臺幣參佰陸拾參元，及自民國一百一十一年五
月三十一日起至清償日止，按週年利率百分之五計算之利息；並
自民國一百一十一年五月一日起至返還前項土地之日止，按月給
付原告新臺幣壹佰貳拾壹元。
訴訟費用由被告負擔。　　
本判決第一項如原告以新臺幣貳拾壹萬伍仟肆佰元供擔保後，得
假執行。但被告如以新臺幣陸拾肆萬陸仟貳佰元為原告預供擔保
後，得免為假執行。
    事實及理由
壹、程序部分：
一、國有財產撥給各地國家機關使用者，名義上雖仍為國有，實
    際上即為使用機關行使所有人之權利，故本院對於是類財產
    ，向准由管領機關起訴，代國家主張所有權人之權利（最高
    法院51年度台上字第2680號判決意旨參照）。經查：坐落南
    投縣○○鄉○○○段0000地號、面積3,590平方公尺之土地（下稱
    系爭土地）之登記所有權人為中華民國，管領機關則為財政
    部國有財產署，有系爭土地之土地建物查詢資料、登記第一
    類謄本在卷可參（見本院卷第17頁、第71頁）；原告為系爭
    土地管領機關轄下之獨立行政機關，非其內部單位，且系爭
    土地亦屬原告業務職掌範圍，由原告直接管領，其自得代國
    家主張所有權人之權利。從而，原告以被告無權占有系爭土
    地為由，訴請拆除地上物返還土地及給付相當於租金之不當
    得利，屬以管理機關之地位，代表國家行使所有權人之權利
    ，依上開說明，自屬合法。
二、被告經合法通知，未於言詞辯論期日到場，核無民事訴訟法
    第386條各款所列情形，爰依原告聲請，由其一造辯論而為
    判決。
貳、實體部分：
一、原告主張略以：
　  系爭土地為原告管理之國有土地，被告雖曾承租系爭土地，
    且於民國111年1月有繳納系爭土地使用補償金之情形，惟兩
    造間之租賃關係已屆期；原告於110年3月間，會同被告至系
    爭土地勘查時，發現系爭土地全為被告種植檳榔樹、雜樹（
    下稱系爭地上物）使用，其占用系爭土地之範圍、面積即如
    南投縣埔里地政事務所（下稱埔里地政）複丈日期111年8月
    26日土地複丈成果圖（下稱附圖）所示地號3647、面積3,59
    0平方公尺；然被告於租賃屆期後，其繼續使用系爭土地，
    已係欠缺合法占有權源，被告即應將系爭土地上如附圖所示
    之系爭地上物除去，並將系爭土地返還予原告。又被告無權
    占有系爭土地，因此受有占用系爭土地之不當得利；而依國
    有非公用不動產被占用處理要點第6點、第7點，及該要點附
    表第22等則規定，應以甘藷之價格計算收取系爭土地使用補
    償金，是被告所受不當得利之數額即應以每月新臺幣（下同
    ）121元計算；是原告亦得請求被告給付111年2月1日起至同
    年4月30日止之不當得利363元，及自111年5月1日起至返還
    系爭土地之日止，按月給付原告121元。爰依民法第767條、
    第179條規定，提起本件訴訟。並聲明：如主文第1、2、4項
    所示。
二、被告未於言詞辯論期日到場，亦未提出書狀為何聲明或陳述
    。
三、本院之判斷：
　㈠原告主張系爭土地為原告管理之國有地，經被告占用以種植
    系爭地上物乙節，經原告舉證系爭土地登記第一類謄本、土
    地勘查表-使用現況略圖、現況照片圖在卷可參（見本院卷
    第71頁、第21頁、第23頁）；系爭土地現況為種植檳榔樹、
    雜木即系爭地上物乙情，亦經本院會同原告、埔里地政至系
    爭土地現場勘查、測量屬實，有勘驗測量筆錄、勘驗照片、
    土地複丈成果圖（即附圖）在卷可佐（見本院卷第81頁至第
    88頁、第89頁至第91頁、第95頁）；再本院將載有原告前開
    主張之起訴狀繕本送達被告，亦未見被告就原告之前開主張
    ，有提出任何書狀或到庭為爭執。是原告前開主張，應堪採
    信為真實。
　㈡按所有人對於無權占有或侵奪其所有物者，得請求返還之。
    對於妨害其所有權者，得請求除去之。有妨害其所有權之虞
    者，得請求防止之，民法第767條第1項定有明文。又以無權
    占有為原因，請求返還土地者，占有人對土地所有權存在之
    事實無爭執，而僅以非無權占有為抗辯者，土地所有權人對
    其土地被無權占有之事實無舉證責任，占有人自應就其取得
    占有係有正當權源之事實證明之（最高法院97年度台上字第
    1101號、85年度台上字笫1120號判決意旨參照）。經查：系
    爭土地為原告所管領之國有土地，被告占用系爭土地，並於
    上種植系爭地上物乙節，已經本院認定如前；而本件被告就
    其得占有使用系爭土地，存有何種占有之合法權源，未經其
    舉證證明，是依前開說明，原告本於所有權人地位，請求被
    告將系爭土地如附圖所示編號3647、面積3,590平方公尺之
    系爭地上物除去，並將系爭土地返還原告，即屬有據。
  ㈢按無法律上之原因而受利益，致他人受損害者，應返還其利
    益；雖有法律上之原因，而其後已不存在者，亦同，民法第
    179條定有明文。又所謂法律上之原因以不存在者，如撤銷
    契約、解除契約，即屬適例（前開法文之立法理由參照）；
    債之契約因解除而溯及消滅，因契約之履行而受益之一方，
    即欠缺法律上之原因，形成不當得利，故因履行契約而為給
    付之一方，固得依民法第259條之規定，行使回復原狀請求
    權，然亦得捨前開回復原狀請求權，而行使不當得利返還請
    求權（最高法院82年度台上字第1292號、100年度台上字第2
    號判決意旨參照）。至無權占有使用他人所有之土地，可獲
    得相當於租金之利益，他人因此而受有相當於租金之損害，
    為社會通常之觀念（最高法院61年度台上字第1695號判決意
    旨參照）。從而，無權占有他人土地者，因無法律上原因而
    受占有使用土地之利益，致土地所有權人或管理人受有無法
    使用土地之損害，自得依不當得利之法律關係，請求無權占
    有人返還相當於租金之不當得利。再按土地法第110條第1項
    前段、第2項規定，耕地每年地租不得超過法定地價百分之8
    ；而依同法第148條規定，法定地價應為土地所有權人依土
    地法所申報之地價；且依平均地權條例施行細則第21條規定
    ，公有土地之公告地價即為申報地價。上開計收租金之規定
    ，於不當得利事件中，雖非得當然適用，然仍可據為計算不
    當得利之標準。而土地申報地價8％，乃耕地地租之最高限額
    ，非謂必照申報地價8％計算，尚應斟酌基地位置、工商繁榮
    程度、使用人利用基地之經濟價值、所受利益等情事，以為
    決定。又山坡地保育區之林業用地，固非屬農業發展條例第
    3條第11款所稱之耕地，惟衡以林業用地與耕地，原屬性質
    相近之地別，應可類推適用前開規定之餘地。
  ㈣經查：被告無權占有原告所管領、面積3,590平方公尺之國有
    系爭土地，並在其上種植系爭地上物，已如前述；又系爭土
    地使用分區為山坡地保育區，使用地類別為林業用地，有前
    開土地登記第一類謄本可佐。再系爭土地非位於市區，距離
    長流國小尚須30分鐘車程，駕車行至鄰近之產業道路後，尚
    須徒步方能至系爭土地，系爭土地之周圍均無店家、學校、
    行政機關設立，生活機能差等節，亦經本院至系爭土地勘查
    屬實。另系爭土地111年1月之申報地價每平方公尺29元乙節
    ，亦有系爭土地土地建物查詢資料可參（見本院卷第17頁）
    。本院審酌上開情形，認本件以系爭土地申報地價週年利率
    3％計算相當於租金之不當得利，應屬適當。依此計算結果，
    原告得請求被告給付自111年2月1日起至同年4月30日相當於
    租金之不當得利為781元（計算式：3,590平方公尺×29元×3％
    ×3/12年＝781元，元以下四捨五入），則原告請求被告給付3
    63元，未逾前開數額，即屬有據；又被告自111年5月1日起
    至返還系爭土地日止，按月所受相當於租金之不當得利為26
    0元（計算式：3,590平方公尺×29元×3％×1/12年＝260元，元
    以下四捨五入），原告請求被告按月給付121元，未逾前開
    數額，亦屬有據。
  ㈤按給付無確定期限者，債務人於債權人得請求給付時，經其
    催告而未為給付，自受催告時起，負遲延責任。其經債權人
    起訴而送達訴狀，或依督促程式送達支付命令，或為其他相
    類之行為者，與催告有同一之效力，民法第229條第2項定有
    明文。遲延之債務，以支付金錢為標的者，債權人得請求依
    法定利率即週年利率之5％計算之遲延利息，民法第233條第1
    項本文、第203條亦有明文。經查：原告對被告之不當得利
    債權，屬無確定期限之給付，既經原告起訴，起訴狀繕本經
    本院於111年5月30日送達被告，有本院送達證書在卷可參（
    見本院卷第47頁）。則本件被告迄未給付，依前開說明，即
    應負遲延責任。故原告請求自起訴狀繕本送達被告翌日即11
    1年5月31日起至清償日止，按週年利率5％給付法定遲延利息
    ，核屬有據。
四、綜上所述，原告依民法第767條第1項前段、中段、第179條
    之規定，請求被告將系爭土地上如附圖所示地號3647、面積
    3,590平方公尺之系爭地上物除去，並將系爭土地返還原告
    ；及給付原告363元及自111年5月31日起至清償日止，按週
    年利率5％計算之利息，暨自111年5月1日起至返還系爭土地
    之日止，按月給付121元，均為有理由，均應予准許。就原
    告請求被告除去系爭地上物暨返還系爭土地部分，其陳明願
    供擔保請准宣告假執行，與民事訴訟法第390條第2項之規定
    ，核無不合，爰酌定相當之擔保金額准許之；並依同法第39
    2條第2項規定，依職權宣告准被告供相當擔保後，得免為假
    執行。
五、訴訟費用負擔之依據：民事訴訟法第78條。 　　　
中　　華　　民　　國　　111 　年　　11　　月　　9 　　日
                        民事第二庭法　官  劉玉媛
以上正本係照原本作成。
如對本判決上訴，須於判決送達後20日內向本院提出上訴狀。
如委任律師提起上訴者，應一併繳納上訴審裁判費。
中　　華　　民　　國　　111 　年　　11　　月　　9 　　日
                                  書記官　洪裕展